臺灣高等法院臺中分院刑事判決　　　　　　　　　　九十年度上易字第一六四一號
　　上　訴　人
　　即 自訴 人　甲○○
　　上　訴　人
　　即　被　告　丙○○
　　選任辯護人　熊梓檳
　　　　　　　　楊國煜
右上訴人因被告背信案件，不服臺灣南投地方法院八十八年度自字第六八號中華民國
九十年六月二十八日第一審判決（檢察官移送併辦案號：臺灣南投地方法院檢察署八
十七年度偵字第四九九○號），提起上訴，本院判決如左：
      主  文
原判決撤銷。
丙○○無罪。
      理  由
一、自訴意旨略以：自訴人甲○○與被告丙○○、案外人羅富添、羅富田四人於民國
    八十二年二月間共同出資新台幣（以下同）一千五百萬元，購買坐落於南投縣埔
    里鎮○○段四九二地號（面積○‧一一二八公頃）、四九八地號（面積○‧五二
    四三公頃）之農地二筆，應有部分各四分之一，並約明將該二筆土地信託登記於
    羅富添，訂有合夥契約書，約定非經全體合夥人之同意，不得將共同購買之前揭
    土地辦理抵押貸款或出售於他人。未料，登記名義人羅富添竟於八十四年六月間
    ，竟意圖為自己或第三人不法之利益，未經自訴人同意，擅自將前揭二筆農地逕
    向南投縣埔里鎮農會抵押貸款，並超額設定本金最高限額抵押權四千五百五十萬
    元，業已損害自訴人權益。且於八十六年八月間，因未繳貸款利息，使前揭二筆
    土地遭抵押權人強制執行在案。嗣後經自訴人訴請台灣南投地方法院檢察署（八
    十六年偵字第六一○七號）偵辦登記名義人羅富添觸犯刑法第三百四十三條背信
    罪嫌時，始知主導整個事件背後之黑手竟是被告丙○○，被告丙○○與羅富添二
    人共同意圖為被告丙○○不法之利益，明知前揭土地為四人所共有，在未經全體
    共有人同意不得辦理抵押貸款或出售，而竟由被告提供第三人李奕昌為借款人，
    由登記名義人羅富添以前揭土地為第三人李奕昌超額貸款擔保，並設定最高限額
    抵押權達四千五百五十萬元。第三人李奕昌取得三千五百萬元貸款後，即交付被
    告週轉花用，被告與羅富添共謀並分擔犯罪行為，顯為刑法第三百四十二條第一
    項背信罪之共同正犯云云。
二、按犯罪事實應依證據認定之，無證據不得推定其犯罪事實，刑事訴訟法第一百五
    十四條定有明文；又不能證明被告犯罪或其行為不罰者，應諭知無罪之判決，復
    為同法第三百零一條第一項所明定。又認定不利於被告之事實，須依積極證據，
    苟積極證據不足作為不利於被告事實之認定時，即應為有利於被告之認定，更不
    必有何有利之證據；又按認定犯罪事實所憑之證據，無論直接或間接證據，其為
    訴訟上之證明，須於普通一般之人均不致於有所懷疑，而得確信其為真實之程度
    者，始得採為有罪之認定，倘證明尚未達到此一程度，而有合理性懷疑之存在時
    ，即未可率予採為有罪之認定，此觀最高法院七十六年台上字第四九八六號判例
    可知。
三、本件上訴人即自訴人甲○○（以下稱自訴人）認被告涉有刑法第三百四十二條第
    一項之背信罪，無非以被告明知前揭農地為自訴人、羅富添、羅富田及被告等四
    人合力購買，並信託登記於羅富添名義之下，並約定未經全體共有人同意，不得
    擅自設定抵押貸款及出賣予他人，仍未經自訴人之同意，與羅富添共同為自己不
    法之利益，違背前項約定，提供第三人李奕昌為人頭貸得款項花用，依刑法第三
    十一條之規定，顯與羅富添成立背信共犯，且羅富添之犯行業經本院八十七年度
    上易字第三六六○號判決確定在案，為其論據。訊據上訴人即被告丙○○（以下
    稱被告）堅決否認有背信犯行，辯稱：當時是四個人合夥購買土地，貸款四個人
    都有同意，貸款以後兩年多的期間都有在農會付利息。我打電話的時候鄭文貴也
    在旁邊，我打給他們三個人，三個人都有同意才去貸款的。當初四個人都是很好
    的朋友，也都是合夥的關係。以前借錢的時候也都是一通電話，都有開票。我之
    前也有付兩年多的利息給自訴人。當初大家都是好朋友，打電話借錢都是一、兩
    千萬元，我有打電話給自訴人，他有口頭同意，當初我要借的時候，我也有請羅
    富添到自訴人家裡跟他說，之後我也有再打電話。當時自訴人和我都是代表會的
    同事，自訴人是農會理事長，自訴人是我前一任理事長，也都是公司的股東，後
    來因為景氣不好，公司週轉不靈等語。
四、按法院就個案，依直接審理所得之心證為獨立之審判，對事實之認定，本不受其
    他案件判決之拘束，是自訴人所謂關於羅富添部分之判決，並不當然為本案認定
    事實之基礎，合先說明。經查，自訴人所指合夥購得而登記於羅富添名下之前開
    土地經用以抵押向埔里鎮農會貸款乙節，固為被告所不否認並有土地登記簿謄本
    及有關申貸及抵押權設定資料可參，並經出名貸款者李奕昌及農會承辦人員李建
    南證述無訛。然查，(一)羅富添始終否認有背信情事。(二)合夥人之一羅富田亦曾證
    稱渠於本件貸款辦理前即獲告知，渠有同意等語，並稱：「自訴人與被告原本是
    很好的朋友，：：以當時大家的交情，自訴人應該知道土地貸款的事」等語。(三)
    曾與聞其事之鄭文貴亦證稱：「有一日，丙○○在文心鵰龍社區公司打電話給甲
    ○○，在電話中有談到因欠資金，先請將那塊土地借貸給他，在場除我外還有羅
    富添，且當時甲○○他們均有同意貸款情事。」及「他（指甲○○）知道貸款的
    事情」等語。(四)雖上述證人於其他相關陳述中就如何打電話徵得自訴人同意之細
    節之交待稍有出入，但本件相關之羅富添背信案係於八十六年十二月間始因甲○
    ○之告訴開始偵辦，距抵押貸款之時已有二年半之遙，本難期對當時細節能記憶
    清晰，然上述陳述之大要，仍然一致。(五)被告又稱其所參與經營之元偉公司與自
    訴人資金往來頻繁，兩人關係密切，本件抵押貸款不可能不徵得自訴人同意等語
    ，經質之元偉公司會計乙○○亦證稱：「他們知道（本件貸款之事），因為被告
    和自訴人之間一直有資金的往來，而且甲○○的女兒還認丙○○為乾爹，所以他
    們關係一直很好。」又自訴人向被告催討債務所列之債務明細中亦曾列有「八十
    六年二月三日付丙○○農會利息，八五、八、十七～八五、十二、十七」一項（
    按即由自訴人代為墊付上述利息，向被告求償），又元偉公司交付票據予自訴人
    由自訴人於八十四年八月二十八日簽名之「支票簽回單」上亦載有「含借水頭段
    二筆土地農會貸款利息」，會計乙○○並證稱上述記載為伊所寫，自訴人於簽署
    該簽回單時對上述記載沒有表示反對，是被告所陳，尚非無稽。又按自訴人亦乃
    經常運用資金之人，與被告之關係又非比尋常，本件抵押貸款事宜，其他三合夥
    人知情合意，而獨漏自訴人一人，而對之相瞞二年多，直至土地被查封始讓自訴
    人知情，亦委實難以想像。綜上所述，被告是否確如自訴人所云，擅自以本件土
    地抵押貸款，而未得自訴人同意，大有疑問，此外查無其他積極充分之事證足證
    被告確有自訴意旨所指之背信犯罪，被告犯罪（自訴之範圍）應屬不能證明，原
    審就自訴範圍遽以背信罪論處，並併辦及其他移送案件，自有未合，被告上訴否
    認犯罪，非無理由，原判決應予撤銷，就原自訴範圍改為被告無罪之諭知。
五、本件自訴人自訴被告背信罪，係以被告與羅富添共同意圖自己不法之利益，及損
    害自訴人之利益，而為違背任務之行為，與檢察官移送併辦中之被告身為埔里鎮
    農會理事長，意圖為自己不法之利益，及損害埔里鎮農會之利益，而為違背任務
    ，超額貸款之行為，係屬不同之犯罪事實。本件自訴既經本院判決無罪，則被告
    另以陳政遠名義，於八十四年六月一日，向南投縣埔里鎮農會申請貸款三千五百
    萬元；及以李奕昌名義，於八十四年六月六日，向南投縣埔里鎮農會申請貸款三
    千五百萬元部分，不論其有無損害南投縣埔里鎮農會，是否構成背信罪，因與本
    件無實質上或裁判上一罪之關係，本院已無從加以審酌，上述移送併辦部分，應
    退由檢察官偵辦處理，附此敘明。
據上論結，應依刑事訴訟法第三百六十九條第一項前段、第三百六十四條、第三百四
十三條、第三百零一條第一項，判決如主文。
中      華      民      國     九十一    年    十二     月    二十六    日
                   臺灣高等法院臺中分院刑事第五庭
                                         審判長法  官  袁  從  楨
                                               法  官  姚  勳  昌
                                               法  官  郭  同  奇
右正本證明與原本無異。
不得上訴。
                                               書記官  陳  玫  伶
中      華      民      國    九十一     年     十二      月    三十    日
                                                                        Ｆ
